【裁判字號】    94,易,1864
【裁判日期】    951226
【裁判案由】    業務侵占等
【裁判全文】
臺灣高雄地方法院刑事判決              94年度易字第1864號
公  訴  人  臺灣高雄地方法院檢察署檢察官
被      告  乙○○
上列被告因業務侵占等案件，經檢察官提起公訴（94年度偵字第
17250 號），本院判決如下：
    主  文
乙○○犯詐欺得利罪，處有期徒刑柒月；又犯業務侵占罪，處有
期徒刑柒月。應執行有期徒刑壹年。
    事  實
一、乙○○於民國（下同）84年間在「重信房屋仲介有限公司」
    （位於高雄縣鳳山市○○○路94號）擔任房屋仲介人員，熟
    悉不動產之相關登記業務，並為受客戶委託辦理買賣不動產
    ，及負有保管客戶委託收取買賣價金之責，為從事業務之人
    。其因資金周轉需求，於同年間向丁○前後借款合計新台幣
    （下同）113 萬5 千元，後因無力清償，遂基於不法之意圖
    ，為求得以免除其所積欠之債務，利用丁○不諳不動產登記
    事項以致未審閱書面內容之機會，向丁○佯稱：欲將其所有
    登記在前妻楊月美名下，門牌號碼高雄市○○區○○街23
    號5 樓之建物及其座落土地（下稱本件不動產）出售予丁○
    ，以抵償先前借款113 萬5 千元等語，而於84年8 月28日以
    買賣為原因完成所有權移轉登記。惟事實上乙○○卻刻意隱
    瞞上開不動產前已於83年8 月19日設定抵押權予保證責任高
    雄市第三信用合作社（下稱高雄三信），市場價值僅餘約53
    萬元（移轉登記日尚積欠高雄三信本金1,119,996 元），丁
    ○不疑其詐，乃欣然接受以上開不動產抵償113 萬5 千元之
    借款，乙○○因此詐得免除其所積欠60萬5 千元債務之不法
    利益。
二、嗣丁○認本件不動產不符個人需求且急需用錢，遂再委託乙
    ○○代為銷售；乙○○接受丁○之委託後，於84年12月19日
    以165 萬元價格將上開不動產出售予甲○○，並約定由甲○
    ○承受該不動產上之抵押權，且由甲○○於同日交付面額30
    萬元支票及現金2 萬元予乙○○，再於同年月30日交付18萬
    元支票予乙○○。詎乙○○僅交付20萬元予丁○，即意圖為
    自己不法之所有，將上揭業務上所持有之房屋買賣價金32萬
    元，以變易持有為所有之意思予以侵占入己。嗣後經丁○查
    證後始悉上情，經屢次向乙○○催討後，方由乙○○開立本
    票支付，詎本票屆期不獲兌現，乙○○亦逃逸無蹤。
三、案經丁○訴請臺灣高雄地方法院檢察署檢察官偵查起訴。
    理  由
壹、證據能力方面：
一、按被告以外之人（含被害人、告訴人、證人、共同被告等）
    於審判外之言詞，係屬傳聞證據，原則上並無證據能力，刑
    事訴訟法第159 條第1 項定有明文。雖同法第159 條之1 第
    2 項規定，被告以外之人於偵查中向檢察官所為之陳述，除
    顯有不可信之情況者外，得為證據，然證人依法應具結而未
    具結者，其證言不得作為證據，同法第158 條之3 亦有明文
    。經查：
  (1)告訴人丁○於91年7 月10日、92年1 月24日及證人甲○○於
    92年2 月12日在偵查中所為陳述，並未依證人規定具結，依
    上開說明，其陳述不得作為證據。
  (2)告訴人丁○於94年10月25日在偵查中所為陳述，因已依法具
    結，且無顯不可信之情況，應有證據能力。
二、又被告以外之人於檢察事務官、司法警察官或司法警察調查
    中所為之陳述，與審判中不符時，其先前之陳述具有較可信
    之特別情況，且為證明犯罪事實存否所必要者，得為證據。
    ，刑事訴訟法第159 條之2 亦有明文，是被告以外之人於警
    詢所陳內容，與審判中相符時，則警詢之陳述，即無證據能
    力。經查，告訴人丁○於警詢陳述之內容，與其在本院證述
    內容並無不符，依前揭說明，告訴人丁○之警詢陳述，應無
    證據能力。
三、其餘起訴書所引本件不動產之買賣契約書、交款備忘錄、不
    動產地籍異動索引表、土地登記申請書等書面證據，屬被告
    以外之人於審判外之書面陳述，原無證據能力，惟經審判長
    提示並告以要旨後，被告乙○○及檢察官均知該書面陳述係
    審判外之書面證據，惟均未於言詞辯論終結前表示異議，本
    院審酌上開證據作成過程並無不適當之情形，又對於被告涉
    案之事實具有相當之關聯性，依刑事訴訟法第159 條之5 第
    2 項之規定具有證據能力。
貳、實體方面：
一、訊據被告對於有將本件不動產轉讓予告訴人丁○及嗣後告訴
    人再委託其將本件不動產出售之事實，坦承在卷，惟辯稱：
    本件不動產轉讓予告訴人時曾告知設定抵押之事，並未欺騙
    ，後來告訴人再委託其出售不動產，扣除仲介費用後，其餘
    價款均交給告訴人，至今對告訴人仍負有債務等語。經查：
  (一)84年8 月28日被告以買賣為原因將本件不動產移轉登記予告
    訴人，以抵償其先前借款債務113 萬5 千元時，並未告知不
    動產設定抵押之事情，業據告訴人證稱：本件不動產是經被
    告出售而移轉登記至伊名下，當時被告欠伊金錢，而伊想買
    房子，就以所欠債務作為價款支付，買下其妻楊月美的房子
    ，過戶時被告並未告知房子有設定抵押之事等語（詳94偵
    17250 卷第31-32 頁、本院卷第85-87 頁），並有土地登記
    申請書附卷足稽（詳91他2517卷第28-31 頁）。又本件不動
    產移轉當時，其上確有為擔保被告之貸款債務，設定抵押權
    ，迄移轉日止債務總額為1,119,996 元，有高雄三信95年6
    月7 日、95年8 月15日高三信社秘文字第868 、1316號函在
    卷可稽，以本件不動產之市場價值為165 萬元（以售予甲○
    ○之交易額為準），扣除抵押權所擔保之債務總額1,119,99
    6 元，實際殘餘價值應僅約53萬元（交易總額165 萬元減去
    債務額1,119,996 元，餘530,004 元）。
  (二)本件不動產移轉登記予告訴人時，其上有為被告貸款保證之
    債務1,119,996 元，不動產實際殘餘價值僅約53萬元，而被
    告積欠告訴人之債務則為113 萬5 千元，此交易形同告訴人
    以113 萬5 千元之價金買受價值53萬元之不動產，以吾人之
    生活經驗觀之，一般人斷不可能接受此種買賣條件。從而被
    告顯係利用告訴人不諳不動產登記事項而欺罔之，並因此受
    有免除60萬5 千元債務之利益（113 萬5 千元減除不動產殘
    餘價值約53萬元）。是被告辯稱其事先曾告知設定抵押之事
    云云，顯不可採。
  (三)嗣告訴人因欲出售本件不動產，而委由被告於84年12月19日
    以165 萬元價格出售予甲○○，被告即私自約定由甲○○承
    受不動產上之抵押權，僅給付告訴人20萬元，其餘所收價款
    均未交付告訴人（其中18萬元支票其收受後存入其妻楊月美
    帳戶兌領）而擅自挪用，業據告訴人丁○證稱：原先認為委
    託被告出售本件不動產，可以拿到100 多萬元，但僅拿到20
    萬元，其餘價金被告表示因價金直接匯入公司帳戶內，而其
    積欠公司款項，故已遭公司扣除，無法交予伊，是以伊提起
    本件告訴等語（詳本院卷第86- 88頁）；證人甲○○證稱：
    買受價格如買賣契約書所載（165 萬元），除貸款部分外，
    另分二次支付價金計50萬元等語（本院卷第63-65 頁）；證
    人丙○○證稱：本件買賣係由被告承辦，被告代表賣方，當
    時伊有見證被告收受第五信用合作社18萬元支票價金，支票
    係存入被告之妻楊月美之帳戶等語（本院卷第65-69 頁），
    並有本件不動產之買賣契約書、交款備忘錄及面額18萬元支
    票（正、反面）等影本資料在卷可佐（詳92偵1038號卷第
    19-22 頁、本院卷第100 、101 頁），足證被告藉由代理告
    訴人出售本件不動產之機會，收受買受人甲○○交付之價款
    ，其中18萬元確存入其妻楊月美之帳戶無誤。
  (四)被告亦自承：伊欠告訴人100 多萬元，之後以買賣方式將本
    件不動產過戶給告訴人，嗣後出售本件不動產是伊與甲○○
    接洽，扣除銀行貸款，共交付20萬元予告訴人，買賣契約書
    及交款備忘錄上簽名是伊所為無誤等語（詳94偵17250 卷第
    23-24 頁、本院卷第29-32 、95頁）。觀諸84年12月19日被
    告代理告訴人出售本件不動產所訂買賣契約書，其上明確載
    明買賣總價款為165 萬元，簽約當日買受人甲○○支付定金
    32萬元，由被告收受，同年月30日給付18萬元支票，亦由被
    告收受，尾款115 萬元即銀行貸款，由甲○○承接，多退少
    補，有上開不動產買賣契約書、交款備忘錄在卷可證，是甲
    ○○除清償被告對高雄三信所負貸款債務外，確實分別交付
    32萬元、18萬元予被告。被告除交付20萬元予告訴人外，其
    餘價金32萬元遭其侵占入己，顯已明確。
  (五)綜上所述，被告以前詞置辯，並不足採，本件事證明確，被
    告詐欺得利、侵占犯行勘以認定。
二、查被告行為後，刑法業於94年2 月2 日修正公布，95年7 月
    1 日起施行，而行為後法律有變更者，適用行為時之法律；
    但行為後之法律有利於行為人者，適用最有利於行為人之法
    律，刑法第2 條第1 項定有明文。又有關新舊法之比較，就
    罪刑有關之共犯、未遂犯、想像競合犯、牽連犯、連續犯、
    結合犯，以及累犯加重、自首減輕暨其他法定加減原因（如
    身分加減）與加減例等一切情形綜合其全部罪刑之結果而為
    比較（最高法院95年5 月23日95年度第8 次刑庭會議決議參
    照）。經查：
  (一)修正前刑法第339 條第2 項詐欺得利罪法定刑原為「5 年以
    下有期徒刑、拘役或科或併科1 千元以下罰金」，刑法第
    336 條第2 項則為「6 月以上5 年以下有期徒刑，得併科3
    千元以下罰金」，依修正前刑法第33條第5 款規定罰金數額
    應為1 元以上；惟依95年6 月14日公布之刑法施行法第1 條
    之1 規定，修正後上開二罪之法定刑度分別為「5 年以下有
    期徒刑、拘役或科或併科新臺幣3 萬元以下罰金」、「6 月
    以上5 年以下有期徒刑，得併科9 萬元以下罰金」，而修正
    後刑法第33條第5 款提高罰金數額為新臺幣1 千元以上，並
    以百元計算之。是以該罪修正後關於自由刑部分雖未變更，
    惟罰金數額下限已予提高，故修正後之法律效果對行為人而
    言較屬不利。
  (二)被告行為後，刑法有關數罪併罰之規定業已修正，並自95
    年7 月1 日起施行，其中刑法第51條第5 款規定由「宣告多
    數有期徒刑者，於各刑中之最長期以上，各刑合併之刑期以
    下，定其刑期。但不得逾二十年」，修正為「宣告多數有期
    徒刑者，於各刑中之最長期以上，各刑合併之刑期以下，定
    其刑期。但不得逾三十年」，自以舊法有利於被告。
  (三)綜上法律修正前、後之比較，揆諸前揭說明及修正後刑法第
    2 條第1 項之「從舊從輕」原則，自以適用修正前之相關刑
    罰法律，對被告較為有利。
三、核被告所為，係犯刑法第339 條第2 項之詐欺得利既遂罪、
    第336 條第2 項之業務侵占罪。被告所犯開二罪，在時間及
    空間上固甚為密切接近，惟並非以詐欺得利或業務侵占為方
    法以達其犯業務侵占或詐欺得利之目的，二罪之間應無原因
    與結果關係。是被告所犯上開二罪應分論併罰。公訴人認有
    牽連犯之裁判上一罪關係，尚有未洽。爰審酌被告利用告訴
    人不諳土地登記業務及信任其仲介專業知識，受託代收買賣
    價金之機會，以欺騙手段免除其個人債務，且侵吞32萬元之
    售屋價金，惡性非小，又犯後未能坦承犯行，態度不佳等一
    切情狀，分別量處如主文所示之刑，並依修正前刑法第51條
    第5 款定其應執行刑，以資懲儆。
據上論斷，應依刑事訴訟法第299 條第1 項前段、刑法第2 條第
1 項前段、第339 條第2 項、第336 條第2 項、修正前刑法第51
條第5 款，修正前罰金罰鍰提高標準條例第1 條前段，判決如主
文。
中    華    民    國    95    年    12    月    26    日
                    刑事第六庭  審判長法  官  曾逸誠
                                      法  官  林柏壽
                                      法  官  李  蓓
以上正本證明與原本無異。
如不服本判決，應於收受送達後10日內向本院提出上訴書狀（應
附繕本）。
中    華    民    國    95    年    12    月    26    日
                                      書記官  何慧娟
附錄本判決論罪之法條：
中華民國刑法第339條
（普通詐欺罪）
意圖為自己或第三人不法之所有，以詐術使人將本人或第三人之
物交付者，處5 年以下有期徒刑、拘役或科或併科1 千元以下罰
金。
以前項方法得財產上不法之利益或使第三人得之者，亦同。
前二項之未遂犯罰之。
中華民國刑法第336條
（公務公益侵占罪、業務侵占罪）
對於公務上或因公益所持有之物，犯前條第1 項之罪者，處1 年
以上7 年以下有期徒刑，得併科5 千元以下罰金。
對於業務上所持有之物，犯前條第1 項之罪者，處6 月以上5 年
以下有期徒刑，得併科3 千元以下罰金。
前二項之未遂犯罰之。


司法院資訊處製作；財團法人民間司法改革基金會備份。
